【裁判字號】    97,選上更(一),95
【裁判日期】    970717
【裁判案由】    違反公職人員選舉罷免法
【裁判全文】
臺灣高等法院臺中分院刑事判決    97年度選上更(一)字第95號
上  訴  人
即  被  告  乙○○
指定辯護人  本院公設辯護人王金陵
上  訴  人
即  被  告  丙○○
選任辯護人  吳旭洲律師
            宋永祥律師
            陳光龍律師
上列上訴人因違反公職人員選舉罷免法案件，不服臺灣臺中地方
法院95年度選訴字第32號中華民國95年12月 8日第一審判決（起
訴案號：臺灣臺中地方法院檢察署95年度選偵字第19號），提起
上訴，案經判決，由最高法院發回更審，本院判決如下：
    主  文
原判決關於乙○○部分撤銷。
乙○○對於有投票權之人，交付賄賂，而約其投票權為一定之行
使，處有期徒刑壹年陸月，褫奪公權參年，減為有期徒刑玖月，
緩刑參年，褫奪公權壹年陸月。
其餘上訴駁回。
    犯罪事實
一、丙○○於民國 83年間，曾犯瀆職罪，經本院判處有期徒刑6
    月確定，於90年6月8日執行完畢。丙○○與乙○○均經中央
    選舉委員會於 94年12月9日公告當選為臺中市第16屆市議員
    ，均屬於當屆臺中市議會副議長選舉之有權選舉人及被選舉
    人。乙○○鑑於該屆市議員共46席中，各黨派當選席次分別
    為中國國民黨籍者24席，民主進步黨籍者17席，親民黨籍者
    2席，臺灣團結聯盟黨者1席，無黨籍或未經政黨推薦者 2席
    ，中國國民黨雖囊括過半席次，但其內部對於該黨推舉之副
    議長人選陳天汶並無共識，仍不乏反對者，而民主進步黨亦
    因當選席次有限，對於副議長選舉，仍不能單獨與中國國民
    黨相抗衡，乃對外宣稱：若有任何一位市議員在第一輪副議
    長選舉中（該黨在第一輪投票皆圈投自己推出之人選），爭
    取非民主進步黨籍及臺灣團結聯盟（通稱泛綠陣營）以外之
    市議員 6人投票支持，泛綠陣營共18票，將在第二輪投票支
    持。乙○○經評估情勢後，自度有當選副議長之勝算，乃決
    意表態競選當屆副議長，其研判中國國民黨籍市議員當選人
    丙○○可為拉攏之對象，遂於 95年2月16日17時許，至臺中
    市○○路 888號丙○○住處，向丙○○致意請求支持其競選
    副議長。雙方交談中，丙○○表示：伊在本屆臺中市議員選
    舉中花費不貲，且小孩在國外唸書開銷頗多，經濟負擔辛苦
    等語，乙○○瞭解丙○○話意在於要求賄賂以為對價，乃當
    場向丙○○承諾關於傳聞中國國民黨推薦之副議長參選人每
    票新臺幣（下同） 100萬元賄選之價碼，其會「比照辦理」
    ，丙○○聞後亦首肯投票支持。乙○○返家後，隨即以其先
    前向臺中市○○路「金遠東珠寶公司」負責人丁○○所購買
    之5克拉鑽戒為質押擔保，向丁○○借得100萬元，旋於95年
    2月16日後至同年 3月1日副議長投票選舉前之期間內某日，
    獨自攜帶所借得之現金 100萬元至丙○○上開住處，基於對
    於有投票權之人，交付賄賂，而約其投票權為一定之行使之
    犯意，當場將該筆賄款交付予丙○○，而請其投票支持參選
    副議長，丙○○知其用意，乃基於有投票權之人，收受賄賂
    ，而許以其投票權為一定之行使之犯意，予以收受。嗣於95
    年3月1日上午，臺中市議會全體新當選議員宣誓就職後，全
    體市議員先行投票完成第16屆議長選舉後，緊接進行副議長
    選舉投票，經第一輪投票開票結果，中國國民黨、民主進步
    黨、臺灣團結聯盟推出之參選人各得20票、17票、 1票，而
    乙○○得 8票，因各參選人得票數均未過半數，須進行第二
    輪投票，經第一輪投票結果證實乙○○確已獲得泛綠陣營以
    外之市議員 8人投票支持，民主進步黨遂於第二輪投票全部
    投票支持乙○○競選副議長，惟經第二輪投票開票結果，乙○○僅得21票，由中國國民黨推薦參選人陳天汶以24票過半
    數當選。乙○○對於得票數未如預期，甚感訝異，經多方求
    證結果，判定民主進步黨籍市議員17人均全數投票支持，所
    失去之 4票係原在第一輪投票支持之市議員於第二輪投票前
    ，受到政黨壓力或其他因素而改變意向，轉投給中國國民黨
    籍之陳天汶，其中已向其收受賄款之丙○○亦在其列。乙○○對於丙○○收賄後，不守承諾之行為，甚為不滿，不甘平
    白損失 100萬元，乃執意要求丙○○退還所收受之賄款，惟
    丙○○辯稱其有投票支持乙○○，拒不退款，乙○○心中鬱
    悶多日難消，即打算以「玉石俱焚」之方式，出面向檢調人
    員自首前揭行賄丙○○之事，遂打電話請陳有江議員先向臺
    中市調查站組長詢問如出自首後有無法律責任，陳有江議員
    則規勸其釋懷寬心，並與楊正中議員共同宴請乙○○以安撫
    其情緒。乙○○乃改央託陳文憲出面向丙○○催討，經陳文
    憲居間協調結果，丙○○終於95年4月6日，在臺中市春山日
    本料理店，將所收受之賄款 100萬元以現金交還予乙○○。
    乙○○取回該賄款後，旋於95年4月12日、13日分2次各50萬
    元償還予丁○○，乙○○因催討賄款之心願已達，遂未向調
    查站自首。惟因臺灣臺中地方法院檢察署檢察官為查察該屆
    市議會議長、副議長選舉之賄選，已指揮法務部調查局臺中
    市調查站進行通訊監聽，經獲悉上情，乃主動偵查，乙○○
    於偵查中並自白其犯行。
二、案經臺灣臺中地方法院檢察署檢察官偵查起訴。
    理  由
壹、證據能力部分：
一、按有事實足認被告或犯罪嫌疑人有最輕本刑為 3年以上有期
    徒刑之罪嫌，並危害國家安全或社會秩序情節重大，而有相
    當理由可信其通訊內容與本案有關，且不能或難以其他方法
    蒐集或調查證據者，得發通訊監察書。通訊監察書，偵查中
    由檢察官依司法警察機關聲請或依職權核發，審判中由法官
    依職權核發，通訊保障及監察法第5條第1項第1款、第2項定
    有明文。查本案關於被告乙○○所使用門號0000000000號電
    話及相關對話電話之監聽錄音乃經臺灣臺中地方法院檢察署
    依職權核發通訊監察書在案，有該署95年中檢惠洪監字第29
    、33、36、42、65號通訊監察書在卷可憑（見原審卷第44至
    63頁），而該通訊監察之錄音，並經執行通訊監察之調查員
    轉製作成譯文表，有詳載聲監案號、監察電話及通話對象、
    通話時間及內容等資料之譯文表附卷可參，上開通訊監察既
    係依法定程序所為，則基於該通訊監察所取得之監聽電話錄
    音，暨司法警察依據該監聽電話錄音而製作之通訊監察紀錄
    譯文，因其取得程序並無違法，本院自得採為認定事實之證
    據。
二、按被告以外之人於偵查中向檢察官所為陳述，除顯有不可信
    之情況者外，得為證據，刑事訴訟法第 159條之1第2項定有
    明文。蓋依現階段刑事訴訟法規定檢察官代表國家偵查犯罪
    、實施公訴，依法其有訊問被告、證人及鑑定人之權，證人
    、鑑定人且須具結，而實務運作時，檢察官偵查中向被告以
    外之人所取得之陳述，原則上均能遵守法律規定，不致違法
    取供，其可信度極高。職是，本案證人丁○○、楊正中、陳
    有江及被告乙○○等人於偵查中已具結而為證述，其中丁○○、被告乙○○並於法院審理時到庭接受被告丙○○之選任
    辯護人行交互詰問，而楊正中、陳有江於偵查中所證則核與
    通訊監察譯文相符，且本院又查無證據可證明上開證人於偵
    查中所為之證述有何顯不可信之情況，故上開證人於偵查中
    之證言自具有證據能力。
三、證人陳文憲、丁○○於調查站所為之陳述，業據渠等分別於
    原審及本院時證稱：「（問：提示陳文憲95年4月25日調查
    站筆錄，當時陳述是否出於自由意志？）是的」、「我是根
    據我認知的事實陳述的．．．」等語（見原審卷第104頁)；
    「（問：對於妳在調查站的筆錄，是否實在〈提示調查站筆
    錄當時陳述是否出於自由意志？〉？）對」、「我以前講時
    記憶比較清晰，應該以調查局所述為準」等語（見本院更一
    審卷第132頁)，渠兩人於調查站所為之供述，業經原審及本
    院分別提示予渠等，且經渠等證述確屬事實，是渠等兩人於
    調查站所為之陳述，已為審理筆錄之部分內容，自有證據能
    力。
四、本案判決所引用有關被告乙○○之調查站筆錄，業經被告乙○○於原審證述確有此事實（見原審卷第83至97頁），是被
    告乙○○此部分之調查站筆錄亦為審理筆錄之部分內容，自
    有證據能力。雖被告乙○○於本院曾證稱：「（問：妳在原
    審說有些問題是設計過的，這句話是指什麼意思〈提示原審
    卷第91頁〉？）我的意思是指調查局問的問題內容，事先有
    經過調查員思考以後才問我的，我當時認為，他們問的問題
    有『請君入甕』的意思。當天問了很久，我疲倦也很心急，
    當時筆錄雖然有簽名，但我沒有很詳細看過所有筆錄內容」
    、「（問：『請君入甕』是請被告丙○○入甕還是請妳入甕
    ？請我入甕，相對的也是請丙○○入甕」等語（見本院更一
    審卷第129頁反面)。惟查，被告乙○○之調查站筆錄確係出
    於其自由陳述等語，業據其於原審證述在卷（見原審卷第91
    頁），且被告乙○○於調查站陳述如何與被告丙○○達成賄
    選之合意，並交付100萬元予被告丙○○時，其選任辯護人
    亦在場陪同應訊，此有調查站筆錄在卷可稽（見選他卷第31
    頁），而下列所引用有關被告乙○○之調查站筆錄，並經被
    告乙○○於原審具結證述在卷，是本院所援引作為本案證據
    有關被告乙○○之調查站筆錄，自有證據能力。
一、訊據上訴人即被告乙○○對於上開犯罪事實坦承不諱（見本
    院更一審卷第135頁)；被告丙○○則矢口否認有何犯行，辯
    稱：被告乙○○所指各節皆屬片面之詞，並無證據足以證明
    屬實，實際上伊並未收受被告乙○○所交付之 100萬元賄款
    ，亦無返還賄款之情事云云。
二、經查，被告乙○○於上開時、地為競選臺中市第16屆副議長
    ，而對於具有投票權之被告丙○○，交付賄賂 100萬元約其
    投票支持，被告丙○○亦允諾收受，選後因發覺丙○○未依
    約履行，經被告乙○○央託陳文憲協調，被告丙○○始再返
    還該賄款等情，迭據被告乙○○於調查員詢問時、檢察官偵
    訊中及原審暨本院審理時自白在卷，且核與下列證據相符：
  (一)被告乙○○與丙○○於：95年2月16日15時7分許，有如下
    之電話對談：「被告乙○○（下簡稱莊）：你現在在哪裡。
    被告丙○○（下簡稱陳）：在家裡，怎麼樣。莊：在家裡喔
    ，可以跟我喝杯咖啡嗎。陳：我正想去牽車回來。莊：還是
    我去你家，你泡咖啡請我。陳：不然等（我）回來好嗎。莊
    ：差不多幾點，你也要個時間給我。陳：差不多 5點附近好
    嗎。莊： 5點附近好，那你要在家裡等我喔。陳：好。」；
    當天15時16分許開始，被告兩人有如下之電話對談：「莊
    ：你家正確的地址是什麼。陳：環中路3段888號。莊：那我
    不就從五權西路那個高架上去比較快。陳：走五權西路轉過
    來，轉右邊，來到市政路再迴轉就可以。」（見選他卷第45
    、46頁)。有關上開之對話內容，被告乙○○於95年4月25日
    調查員詢問時陳稱：「（問：播放 95年2月16日乙○○與丙○○之通訊監察錄音，該兩通電話是否妳與丙○○之對話？
    ）是的」、「（問：妳在對話中表示要前往丙○○住所拜訪
    ，是否即是妳前述向丙○○爭取支持，並達成支付 100萬元
    賄款之時間及地點？）是的」等語（見選他卷第33頁）、其
    於原審亦證稱：「我於 95年2月16日有與丙○○為上開對話
    ，那天我也有到丙○○家」等語（見原審卷第84頁）；被告
    丙○○於 95年4月25日調查員詢問時亦陳稱：「（問：提示
    95年2月16日15時7分及15時16分乙○○與丙○○之通訊監察
    譯文，並當場播放錄音，該兩通電話是否為你與乙○○之通
    聯？）是的，該兩通電話確係乙○○與我之對話內容」、「
    （問：通聯顯示，乙○○為向你拉票，與你相約在環中路住
    處見面，乙○○與你會面商談內容為何？你有無同意支持投
    票給乙○○？支持條件為何？）前述兩通電話是乙○○為競
    選副議長特別找我拜託拉票，相約在我的臺中市○○路家見
    面，當天會面談話內容主要就是我投票支持乙○○競選副議
    長」等語在卷（見選他卷第74、75頁）。足徵被告乙○○確
    有為競選副議長而於 95年2月16日至被告丙○○家中爭取支
    持無訛。
  (二)被告乙○○於 95年4月25日調查員詢問時陳稱：「我參加副
    議長選舉，評估丙○○是我可以爭取支持的對象，於是我在
    95年2月16日當天下午主動到丙○○住所（台中市○○路888
    號），找其洽談爭取支持，當天丙○○向我表示，他因為競
    選市議員花了不少錢，我即瞭解他的意思，我就表示我可以
    『比照辦理』，意思是當時大家都揣測陳天汶開價是 100萬
    元，我也會比照支付，丙○○當天即同意支持我，隨後我即
    找友人程于庭（音譯，從事珠寶生意，年約50歲，即丁○○
    )調錢，我以之前向她購買的5克拉鑽戒作為質押，向她調度
    100 萬元現金，由我本人親持到丙○○前述住宅親自把錢交
    給他」等語（見選他卷第31、32頁）；而於同日在檢察官偵
    訊中亦陳稱：「（問：這100萬元是如何來的？)是向珠寶店
    的丁○○借的，但是我不知道她的正名，我都叫她程于庭」
    、「（問：妳跟丁○○借錢時，是妳本人跟她借的？）是，
    因為經營珠寶生意常有現金，當時我沒有跟她說明用途，她
    也沒有問我」、「（問：程于庭是如何交付給妳？)1次現金
    ，100 萬元，我跟程于庭說我有急需一筆錢，所以她在2、3
    天之後就拿錢給我，這都是我跟程于庭私下的行為，並沒有
    其他人在場，程于庭應該不清楚我借錢的用途」、「（問：
    借這筆錢妳後來有還給程于庭？）有，是跟丙○○拿回來之
    後還給程于庭的，好像是分 2次，至於還錢的日期我不記得
    了」、「（問：（根據程于庭提供的資料，妳在 95年4月12
    日、95年4月13日2次還錢給她，而程于庭都存在她的帳戶內
    有何意見？）應該是這樣沒錯」等語（見選他卷第102頁)；
    於原審亦證稱：伊懂得丙○○的意思，也願意比照辦理，後
    來伊有拿100萬元給丙○○，該 100萬元是伊於95年2月下旬
    ，向丁○○所借得，丁○○當時係交給伊現金，嗣伊即將該
    100萬元攜至丙○○家，交給丙○○等語（見原審卷第85、8
    6頁）。有關被告乙○○上開所述，其於95年2月間，以先前
    向「金遠東珠寶公司」負責人丁○○所購買之 5克拉鑽戒為
    質押擔保，向丁○○調借款100萬元，選後約於同年4月間，
    再分 2次各50萬元償還予丁○○等情，亦據證人丁○○於95
    年 4月25日檢察官偵訊中具結證：「（問：乙○○有無向妳
    借錢？）95年2月份她說要用錢，約100萬元，用途我不好意
    思問，且說短期間會還給我，以前沒跟我借過錢，只有這 1
    次，有拿質押物給我保管，是鑽石」、「（問：（錢到什麼
    時候還妳？）4月上旬或中旬，2次，每次都50萬元現金，兩
    筆都存到金融機構，詳情再另送資料」等語在卷（見選他卷
    第87頁)，而丁○○確於95年4月12日、13日，將被告乙○○
    2 次償還之款項各50萬元現金存入其在華南商業銀行臺中民
    族路分行之000000000000號帳戶等情，亦有該帳號之存摺封
    面及內頁明細影本附卷可稽（見選他字第90、91頁），顯見
    被告乙○○為交付 100萬元之賄款予被告丙○○，確有向丁○○調借100萬元，嗣分2次，各返環50萬元予丁○○。
  (三)被告乙○○與臺中市議員陳有江於 95年3月28日17時許，有
    如下之電話對談：「莊：你跟林憲冠（即臺中市調查站組長
    ）很熟對不對。陳有江（下簡稱江）：如何。莊：我想拜託
    你幫我問問看，假設像我這種情形，我自己去自首這樣喔，
    如果我去自首這樣，我會不會有事。江：妳做什麼要去自首
    。莊：我去自首這些人，有把我怎麼樣的這些人，這次沒有
    選上，沒上是沒什麼，但被人家當『潘仔（台語意指易受騙
    之笨者）』，我這個大姐大蕩然無存，我很不甘心，所以我
    要去自首，這樣我有沒有事。江：哎呀，不要再去搞那些事
    了啦，真的啦。莊：不行，我一定，我告訴你，人家把我吃
    得下，我吞不下啦，你知道嗎，他們把我吃得下，我吞不下
    啦，我絕對要搞的，我都可以確定哪幾個是我的朋友，哪幾
    個不是我的朋友，我就沒關係啊，我就給它破啊，你問憲冠
    我這樣的話，自己會不會有事，他媽的，那個丙○○，對不
    對，敢跟我加碼，還不按部就班，我哪有那麼容易要放他干
    休，對不對，我很容易查啦，我又不是三歲小孩，不是社會
    剛冒出頭的，我哪有那麼簡單要讓人吃。江：冷靜、冷靜啦
    。莊：我已經冷靜一個月下來，我才思考這個問題，不然你
    查林憲冠的電話給我。江：好，我再幫妳查喔。」（見選他
    卷第23、24頁）。有關此部分之對話內容，被告乙○○於95
    年4月25日調查員詢問時陳稱：「（問：播放95年3月28日17
    時陳有江與乙○○之通訊監察錄音，該通電話是否係妳與陳
    有江議員之對話？）是的，該電話確實是我與陳有江議員之
    對話無誤」、「（問：妳在電話中向陳有江議員探詢本站林
    憲冠的電話，並表示要向他詢問有關自首之問題，妳所指要
    自首是指何事？）我是不甘心丙○○議員收取我的賄款，投
    票時又跑票沒有支持我，事後還不肯退錢，我因此向陳有江
    議員放話，有意要以玉石俱焚方式逼丙○○出面，後來雖然
    沒有主動到貴站自首，但我現在願意將過程據實陳述」等語
    （見選他卷第31頁）、其於95年10月13日原審時具結證稱：
    「（問：請陳述當時所講的『自首』是指什麼事情？）在譯
    文裡面已經很清楚，當初內容是跟陳有江議員說沒有情義相
    挺，我希望有個結論，內容大致就如監聽譯文所載」、「（
    問：監聽內容裡面有聽到被人家當潘仔，人家把我吃得下，
    該『人家』是指何人？）丙○○」（見原審卷第84頁）。證
    人陳有江於 95年4月25日檢察官偵訊中亦具結證稱：「（問
    ：正副議長選舉結束之後，乙○○有無打電話給你？談到有
    那些議員沒有照約定沒有投票給她？）在正、副議長選舉完
    之後，乙○○情緒不穩定，因為我們是老議員，我就安慰乙○○議員，當時乙○○有談到要到檢調單位自首，要問我檢
    調人員的電話，問是否有認識檢調人員，我就安慰她說要冷
    靜，不要太激動」、「（問：事後乙○○有無跟你談起有那
    些議員拿了錢而不投票給她？）電話中是有談到丙○○不守
    信用，我也只有笑一笑，因為我不知道他們談的內容是如何
    」（見選他卷第93頁）。足見被告乙○○確實有因被告丙○○收取其賄款，投票時卻又跑票，事後還不肯退錢，於心中
    鬱悶多日後，打算以玉石俱焚之方式出面向檢調人員自首行
    賄被告丙○○之事，乃打電話請陳有江議員先向臺中市調查
    站組長詢問其自首後有無法律責任。
  (四)被告乙○○與臺中市議員楊正中於： 95年3月29日11時27
    分許，有如下之電話對談：「楊正中（下簡稱楊）：大姐，
    楊正中啊，妳中午有沒有事。莊：沒事，怎麼樣。楊：有江
    哥哥要找妳一起吃個飯。莊：我不要跟他吃飯啦，我覺得沒
    什麼好談的。楊：吃個飯聊一下啦。莊：沒興趣，我問他那
    個，他也不查給我。楊：他今天來跟妳說嘛。莊：我這個面
    子、裡子一起掉喔，越想越嘔。楊：他今天來跟妳說嘛。莊
    ：好啊。楊：到春山。莊：12點，好。」等語； 95年3月
    31日15時31分許開始有如下之電話對談：「楊：大姊啊！莊
    ：是。楊：我已經碰到他了喔。莊：是。楊：我跟他提了這
    個事，但是我沒有跟他講明，但是他聽得懂啦，我說事情希
    望他能夠單純化，趕快把這件事情結束掉。莊：那他還在『
    臚』嗎，他不甩嗎。楊：他皮皮的。莊：他是裝做若無其事
    ，還是皮皮。楊：應該是皮皮。莊：那你覺得我下一步要怎
    麼做呢。楊：我覺得稍微再等一段時間。」（見選他卷第18
    、19頁)。而證人楊正中於95年4月25日檢察官偵訊中具結證
    稱：「在選完（正副議長）之後，乙○○情緒不好，來跟我
    談，我就安慰她，在 95年3月29日陳有江打電話給我，說乙○○打電話給他，要問調查員的電話，要自首，陳有江打電
    話給我說乙○○要自首，我就說我來打電話給乙○○，乙○○先拒絕吃飯，我說何必，後來乙○○答應了，就約在春山
    日本料理店吃飯，在過程中我跟陳有江就安慰乙○○，說選
    完就好了，後來乙○○有問我跟丙○○交情如何，要我傳話
    給丙○○，說丙○○沒有投票給乙○○，要丙○○給乙○○
    一個交待」等語（見選他卷第97頁）；證人陳有江於同日檢
    察官偵訊中亦具結證稱：「（問：為何乙○○跟你訴苦之後
    隔天你會叫楊正中議員約乙○○到春山日本料理店見面？）
    因為隔天楊正中到我服務處，我就感覺到昨天乙○○跟我要
    檢調人員的電話，我沒有給她，乙○○好像不太高興，所以
    我就叫楊正中議員約乙○○，要跟她安慰一下，我是以和為
    貴，最好大家議員之間好好處理，所以在吃飯中也沒有談到
    這件事情，因為怕刺激她，也沒有給她檢調人員的電話」等
    語（見選他卷第93頁)。而被告乙○○於95年4月25日調查員
    詢問時陳稱：「（問：提示 95年3月31日楊正中與乙○○通
    訊監察譯文，由通話內容顯示，楊正中有與丙○○見面，有
    提到妳的事情，但是丙○○的反應是皮皮的，是否妳有委託
    楊正中向丙○○斡旋退款之事？）我因丙○○跑票且拒不退
    款之事十分反感，確曾向友人楊正中、陳有江抱怨，該通電
    話是楊正中告訴我，他有主動幫我向丙○○斡旋，結果沒有
    成功」、「（問：你友人楊正中、陳有江議員是否知道丙○○收取妳100萬元且不退款之事？)我送丙○○多少錢，我並
    沒有向友人明講，但以我們議員間的默契，他們都知道，且
    對於我抱怨的事情，也知道是因為丙○○收了錢又跑票，事
    後又不退錢的事情」等語（見選他卷第36頁）、其於原審亦
    證稱： 95年3月31日伊與楊正中通聯，伊是向楊正中發牢騷
    ，內容大致提及伊一輩子跟人情義相挺講話算話，沒有想到
    30幾年的政治生涯，會在這人生末段遇到這種遺憾的事，他
    可能是看伊情緒不是很穩定，可能他有碰到丙○○，他是如
    何跟丙○○講，伊不清楚等語（見原審卷第87、88頁）。可
    見被告乙○○確實曾因被告丙○○不願退還賄款乙事，曾告
    訴楊正中議員此件事，陳有江、楊正中亦均發覺被告乙○○
    為此事情緒不穩，而邀請被告乙○○到春山日本料理店用餐
    ，以為安撫無訛。
  (五)被告丙○○與陳文憲於95年4月4日15時14分許，有如下之電
    話對談：「陳文憲（下簡稱憲）：兄弟，你在哪裡。陳：我
    在家裡。憲：不然我等一下過去你那邊有個事情跟你坐一下
    。陳：好啊，好啊，我等你。」（見選他卷第48頁）。證人
    陳文憲於95年10月13日原審時具結證稱：「（問：95年4月4
    日你有陪同乙○○去丙○○家中？）有去，但正確時間我不
    記得」、「（問：這次陪同乙○○去丙○○家是為了什麼事
    情？）那天是因為我跟乙○○在喝咖啡，她跟我聊起她跟丙○○有不愉快，我就打電話給丙○○，丙○○剛好在家，我
    就跟丙○○說要去他家聊聊，所以就過去了，那時丙○○也
    不知道乙○○要去」、「（問：那天到丙○○家中，是你們
    3 人一起談與乙○○不愉快的事情，還是丙○○與乙○○兩
    人一起談不愉快的事情？）我們去的時候，丙○○很熱情的
    招待我們，我跟丙○○說你跟乙○○有不愉快的事情，你們
    談談，可以大事化小事，小事化無，丙○○就說小事、小事
    ，好啦好啦，我會給面子，乙○○就說好啦，好啦，我們就
    離開了」、「（問：你除了幫乙○○處理她與丙○○不愉快
    的事情外，是否還有幫乙○○處理與其他議員不愉快的事情
    ？）沒有」、「（問：乙○○有沒有跟你提及過除了丙○○
    之外她還有跟其他議員有不愉快的事情？）沒有」等語（見
    原審卷第106、107頁）。被告乙○○於同日原審時亦具結證
    稱：「（問：有關妳提到交付給丙○○ 100萬元，後續處理
    過程中，妳是不是曾經請陳文憲出面？）我找陳文憲出面，
    我並沒有提到這100萬元的事情，我只提到我與丙○○有一
    些恩恩怨怨」、「（問：後來陳文憲有就妳提到這件事作具
    體的協調行為？）陳文憲有跟我去丙○○家，陳文憲跟丙○○說大家都是朋友，我不想知道你們到底是什麼恩怨，但是
    我希望我出面如果你願意賣我面子，你們兩個圓滿解決，大
    家都是好朋友」、「（問：陳文憲跟妳去丙○○家是哪一天
    ？）譯文上面有」、「（問：提示4月4日通訊監察譯文，是
    不是陳文憲與丙○○約好在住處見面，是不是妳說 3個人見
    面談這些話的時間？）是的」等語（見原審卷第88頁）。被
    告丙○○於 95年4月25日調查員詢問時陳稱：「（問：提示
    95年4月4日15時14分陳文憲與丙○○之通訊監察譯文，並當
    場播放錄音，該等電話是否為你與陳文憲之通聯？陳文憲找
    你商議何事？）是的，該通電話確係我與陳文憲通話內容，
    陳文憲只是來找我聊天，閒聊中有談到正副議長選舉的情況
    」等語（見選他卷第77頁）。顯見被告乙○○就要求被告丙○○返款乙事，確有央託陳文憲出面居間協調無訛。
  (六)被告丙○○與陳文憲於95年4月6日11時17分許，有如下之電
    話對談：「陳：喂，兄弟你在哪裡。憲：我在家裡。陳：你
    有沒有要去哪裡。憲：沒有，怎麼樣。陳：還是我去你家，
    你家現在遷去哪裡。憲：217巷17號7樓。」等語；陳文憲隨
    即於當日11時34分許，撥打電話給被告乙○○，內容如下：
    「憲：議員喔，妳過來我這邊一下，我有事情跟妳談一下。
    莊：喔。憲：越快越好。莊：好。」等語（見選他卷第40頁
    )。證人陳文憲於95年4月25日調查員詢問時則陳稱：「（問
    ：提示95年4月6日11時17分，陳文憲與丙○○之通訊監察譯
    文，並當場播放錄音，該等電話是否為你與丙○○之通聯？
    ）是的，該電話確是我與丙○○之通聯無誤。」、「（問：
    提示95年4月6日11時34分，陳文憲與乙○○之通訊監察譯文
    ，並當場播放錄音，該等電話是否為你與乙○○之通聯？你
    在與丙○○相約見面後，連續催促乙○○前來之目的為何？
    洽談內容為何？）該通電話確是我與乙○○之通聯無誤，如
    前述丙○○到我家表示願意給我面子，好好處理與乙○○間
    之恩怨，我即以前述該通電話要求乙○○馬上過來表示有事
    要談，乙○○到我家後，我即下樓準備前往春山日本料理店
    吃中飯，讓丙○○及乙○○兩人自行協調解決，不久後，陳
    、莊兩人一起下樓，我們3人一齊赴春山日本料理店，至於
    陳、莊兩人如何協調及其結果，我均不清楚」等語（見選他
    卷第60頁）；其於95年10月13日原審時亦具結證稱：「（問
    ：95年4月6日近中午的時候，你有無約乙○○、丙○○到你
    家？）不是我約的，是因為丙○○來找我，因為他與乙○○
    有誤會，我就打電話給乙○○，說這是你們兩人的事情，你
    們兩人談，有這一回事，但不是我主動約的」、「（問：乙○○與丙○○到你家的時候有無交談？）有，他們之間有所
    誤會，內容我不曉得，我在乙○○還沒有到之間，我與丙○○有聊，乙○○到了之後，他們兩人就在樓上談，我就在樓
    下」、「（問：當天中午你們是否有到春山料理店用餐？）
    有」等語（見原審卷第104頁）。被告乙○○於95年4月25日
    調查員詢問時則陳稱：「（問：播放95年4月6日11時17分陳
    文憲與丙○○、11時34分乙○○與陳文憲之通訊監察錄音，
    該等電話是否為陳文憲、丙○○及你之通聯？）是的」、「
    （問：陳文憲約妳到他住所，見面目的為何？參加人員為何
    ？）陳文憲邀我去他住所時，當時我並不知道他的目的，但
    當我到他家看到丙○○也在場時，我就知道應該是丙○○要
    退還我 100萬元」、「（問：妳與丙○○在陳文憲住所見面
    ，丙○○是否當場退還妳100萬元？)當我到達陳文憲住所時
    已近中午，他們已準備到春山日本料理店用餐，丙○○並未
    在陳文憲家裡當場還我 100萬元，而是到春山日本料理店用
    餐時，丙○○才退錢給我」、「（問：在春山日本料理店中
    ，丙○○如何將 100萬元現金退還給妳？在場一同用餐人員
    有無看到丙○○退錢給妳？)丙○○退給我的100萬元現金是
    以紙質手提袋包裝，當時陳文憲、丙○○和我一起到春山日
    本料理店並進入包廂入座後，丙○○就把該裝有 100萬元現
    金的手提袋放在我的位子旁邊」等語（見選他卷第33、34頁
    ）；於95年10月13日原審時亦具結證稱：「（問：提示第65
    頁〈即選他字卷〉95年4月6日陳文憲、丙○○、乙○○的通
    訊監察譯文，你們有相約在春山日本料理店，你們當天有到
    這個地方？）有」、「（問：請陳述去春山日本料理店的前
    後經過？)只是吃飯聊天而已」、「（提示乙○○〈95年〉4
    月25日調查局筆錄，妳當時有說去春山料理店之前有到陳文
    憲的家，且在該處遇到丙○○？）有」、「（問：在陳文憲
    住處丙○○有返還妳100萬元？)沒有」、「（問：丙○○有
    沒有返還妳100萬元？）我的印象中是在春山還我100萬元」
    、「（問：丙○○返還妳 100萬元的時候，現場有無其他人
    在場？）沒有人會注意吧，因為他就放在我的座位上」等語
    （見原審卷第89頁)。又被告丙○○於95年4月25日檢察官偵
    訊中亦陳稱：「（問：95年4月6日你為何跟乙○○在陳文憲
    家裡見面？）在95年4月6日的前1、2天陳文憲有到我家裡坐
    ，所以我在95年4月6日才去」、「（問：當天乙○○為何也
    到陳文憲家裡？）當天是我先到陳文憲家裡，到中午陳文憲
    說要吃飯，陳文憲才找乙○○、張廖貴裕及他的朋友一起用
    餐」等語（見選他卷第107頁)。觀之上開電話通話譯文，顯
    見被告丙○○平常罕至陳文憲住處，而於95年4月6日卻為其
    與被告乙○○間之糾紛，專程至陳文憲家中，陳文憲獲悉被
    告丙○○即將前來，迅即打電話通知被告乙○○趕至其住處
    相會，隨後 3人還到春山日本料理店一起吃中飯，堪認被告
    乙○○證稱：被告丙○○係在春山日本料理店內將 100萬元
    賄款置於其座位處返還乙節，非屬虛構。
  (七)再參以被告乙○○與陳文憲於95年4月6日13時43分許之電話
    對談：「莊：喂，多謝喔。憲：不才．．，蹣酣．．，歹謝
    啦。莊：幹．．，這齒的，總而言之多謝。」等語，兩人續
    於當日13時50分許，又有下列之電話對談：「憲：我們不必
    過去拿，人家就自己拿過來，這樣的架式看好不好啦。莊：
    對，他也很厲害，不過我告訴你．．，總而言之我也算很厲
    害，我懂得找陳先生嘛，對不對。」（見選他卷第42、43頁
    )。據被告乙○○於95年4月25日調查員詢問時陳稱：「（問
    ：播放95年4月6日13時43分陳文憲與乙○○之通訊監察錄音
    ，該等電話是否為妳與陳文憲之通聯？妳於餐會後向陳文憲
    表示，喂．．．多謝啦！，幹．．．這齒的，總而言之多謝
    ！，是否係感謝陳文憲出面找丙○○協商退還妳買票錢之意
    ？)因陳文憲出面協助，使丙○○退還100萬元，所以我向陳
    文憲表達謝意」、「（問：播放95年4月6日13時50分陳文憲
    與乙○○之通訊監錄音，該等電話是否為你與陳文憲之通聯
    ？）是的」、「（問：該通電話中，陳文憲提到我們不必過
    去拿，人家就自己拿過來，這樣的架式看好不好啦！，是否
    指丙○○主動把錢退還的意思？）是的，陳文憲因順利促成
    丙○○把 100萬元退給我，因此打電話來向我表達他的處事
    能力」等語（見選他卷第34頁）、其於原審亦證稱：95年4
    月 6日13時43分，伊有與陳文憲電話通聯，是感謝他請吃飯
    ，還有伊和丙○○之間的圓滿解決等語（見審卷第90頁）。
    堪信被告兩人於95年4月6日，在春山日本料理店聚餐時，被
    告丙○○確實有交還 100萬元給被告乙○○，被告乙○○始
    於餐後打電話向陳文憲道謝。
  (八)綜上，被告乙○○自表態角逐第16屆台中市議會副議長選舉
    後，旋即向被告丙○○拜票尋求支持，繼而籌款交付100 萬
    元予被告丙○○以賄選，敗選後，經其查證發覺被告丙○○
    於副議長選舉第二輪投票時未投票支持，對於被告丙○○既
    收賄款，復不守承諾，且不退還賄款，甚為憤慨，心情敗壞
    至極，一度欲向調查站自首，終因央請陳文憲協調被告丙○○退還賄款奏效後，即刻以電話向陳文憲表示感謝，數日後
    亦將款項返還予丁○○等情節，除據被告乙○○之證述外，
    並有各該有關之通訊監察譯文可佐，參酌證人丁○○、陳有
    江、楊正中及陳文憲等人上開所證，更足以證明被告乙○○
    上開所述確屬可信。再衡諸一般經驗法則，被告乙○○若僅
    單純向被告丙○○拜票尋求支持，而未支付任何對價，縱被
    告丙○○事後未投票支持被告乙○○，因其等兩人本即非屬
    同一政黨，被告丙○○未投票支持，原本事理之常，被告乙○○應無任何怨言。本案被告乙○○之所以不惜採取玉石俱
    焚之方式解決糾紛，衡情被告乙○○應確有交付賄款100 萬
    元予被告丙○○尋求其投票支持，並經丙○○允諾收受後，
    嗣發覺被告丙○○違約，又不欲返還賄款，被告乙○○最初
    才會欲採取以向調查站自首之方式解決雙方之紛爭，參以被
    告乙○○於春山日本料理店聚餐後，與陳文憲電話聊敘時，
    仍以輕蔑語氣稱被告丙○○：「幹．．．這齒的」等語，益
    徵被告乙○○確因被告丙○○違約，又不返還所收受之賄款
    ，而對被告丙○○心生不滿。再參酌本案係檢察官主動查察
    賄選監聽電話而得之情資，而非基於被告乙○○之自首而查
    獲，則被告乙○○於使用行動電話對外聯絡時，其本人及通
    話對象均不知已被監聽錄音，彼此自然交談，毫無掩飾，更
    無故意誘導，或誤引虛偽陳述之情事，自屬信實可採。再衡
    之被告乙○○自白本案犯行後，其身分、地位、名譽、自由
    及所謂之「政治生命」均受到重大衝擊，若非確有其事，被
    告乙○○更無自陷於不利之必要。況被告丙○○若未收受被
    告乙○○所交付之賄款，何須理會被告乙○○之不滿，而於
    95年4月6日到陳文憲家中與被告乙○○相會，並同至春山日
    本料理店聚餐，且被告乙○○若非被告丙○○於95年4月6日
    經陳文憲協調返還所收受之賄款100萬元，被告乙○○何以
    多日鬱悶心情一掃而空，隨即於當日連續在電話中向陳文憲
    道謝閒聊，並消遣被告丙○○。足見被告乙○○之自白與事
    實相符，被告丙○○否認犯行顯係事後卸責之詞，不足採信
    。本案事證明確，被告兩人之犯行均堪認定。至於被告乙○○交付賄款予被告丙○○之詳細時間，被告乙○○雖未能具
    體指出，但由被告乙○○於 95年2月16日確有打電話邀約被
    告丙○○相會，而證人丁○○亦證稱：被告乙○○於 95年2
    月間，有向其借款 100萬元等語在卷，再參之副議長選舉係
    在同年3月1日，則被告乙○○交付賄款予被告丙○○之時間
    ，當在95年2月16日至同年3月1日之前該期間中之某日，要
    屬無訛，因被告乙○○交付賄款予被告丙○○乙事，除被告
    乙○○之證述外，尚有上開其他事證情況可佐，自不得僅因
    被告乙○○不復記憶交款之詳細日期，即捨其他證據情況於
    不顧，遽而推論被告乙○○所述不實。
三、被告丙○○之選任辯護人雖以：(一)依被告乙○○於偵查中所
    供：「（問：妳交錢給丙○○時，丙○○有表示他會支持妳
    ？）我錢給丙○○時，他沒有講，不過大家都知道意思」等
    語（見選他卷第104頁)；及其於原審所供：「（問；對於檢
    察官起訴之事實有何意見？是否認罪？）．．．也不是丙○○議員向我要賄選的錢．．．我能夠體會丙○○議員的孩子
    都在國外唸書，負擔也相當重，其實那時我是好意，並不是
    選舉投票的對價．．．」等語（見原審卷第28頁），顯見被
    告丙○○並無期約或收受賄款之情事，亦未曾以明示或默示
    之方式對被告乙○○許以其投票權為一定之行使；(二)據被告
    乙○○及證人丁○○所述，被告乙○○應係於 95年2月下旬
    （即當月21日至28日間)，交付100萬元之賄款予被告丙○○
    ，而台中市第15屆第10次臨時會之起迄時間為 95年2月13日
    至17日，故自 2月18日起，台中市議會並無任何議事進行，
    從而被告乙○○於原審證稱：「（問：妳跟丁○○借款 100
    萬元拿到丙○○家，這次為何沒有事先聯絡丙○○後，再行
    前往？）沒有。因為議會開會中，我當面跟丙○○說我要去
    他家的時間」等語（見原審卷第91、92頁），顯與客觀事實
    不符；(三)被告乙○○於 95年4月25日在調查站時雖供稱：「
    丙○○退給我的 100萬元現金是以紙質手提袋包裝，當時陳
    文憲、丙○○和我一起到春山日本料理店並進入包廂入座後
    ，丙○○就把該裝有 100萬元現金的手提袋放在我的位子旁
    邊，至於張廖貴裕及他的朋友比較晚到，他們並沒有看到丙○○把前述手提袋交給我」等語（見選他卷第34頁），然與
    證人張廖貴裕於原審證稱：「（問：乙○○是什麼時候到的
    ？）我去之後，過了一段時間她才到」等語不符（見原審卷
    第99頁），況餐廳係屬公共場所，且該次前往餐廳係陳文憲
    臨時起意，被告丙○○又如何能預知乙○○之座位，且金額
    高達 100萬元之現金，為何不在陳文憲家中交付，而大費周
    章提往餐聽交付。參以證人張廖貴裕於95年10月13日原審時
    具結證稱：「（問：95年4月6日你到春山日本料理店的時候
    ，各座位上有沒有其他東西？）沒有注意有沒有放其他東西
    ，我只注意吃飯」、「（問：當天的座位誰坐誰旁邊？）記
    不清楚」、「（問：當天參加聚餐的人帶什麼東西到現場你
    是否還記得？）不記得」等語（見原審卷第100、102頁），
    而證人陳文憲於同日原審時亦具結證稱：「（問：在春山吃
    飯的時候，你跟丙○○先到，到了之後，你有沒有看到丙○○手上有拿什麼東西？）我沒有注意，我只記得丙○○到我
    家也沒有拿禮物給我，他是否有帶任何資料去春山，我不記
    得，我沒有特別的印象」、「（問：你可不可能記得當時在
    春山的位置？）沒有特殊理由吃飯，也沒有特別的位置安排
    」、「（問：你們坐下來，丙○○有無拿東西放在什麼位置
    ？）我沒有注意」等語（見原審卷第108頁)，亦無法證明被
    告丙○○當天有攜帶任何物品前往春山日本料理店；(四)本件
    經向台中市警察局第一分局、第六分局函詢結果，亦查無證
    據可資證明路口監視器有拍攝到被告丙○○攜帶手提袋至春
    山料理店之情形；(五)被告乙○○與證人丁○○就以鑽戒質借
    100 萬元之供述前後不符，其中有關被告乙○○購買鑽戒時
    有無付清價款、借錢時是否以鑽戒為質押、因何原因將鑽戒
    交予丁○○、丁○○交付借款予被告乙○○之時間，其等兩
    人所述均相矛盾，不足憑採。且依卷內所附丁○○之存款往
    來明細觀之，於95年2月間，丁○○的存款餘額為負200多萬
    元，表示丁○○當時向銀行借貸 200多萬元，而該借款須付
    利息為丁○○證述在卷，衡諸常理，丁○○豈可能無息借款
    予被告乙○○，且被告乙○○若確於95年4月6日收受被告丙○○所返還之 100萬元，亦應馬上返還予丁○○，豈會遲至
    95年4月12日、13日，分2次各返還50萬元予丁○○；(六)被告
    乙○○於95年4月6日，有以電話與陳文憲通聯，被告乙○○
    於 95年4月25日接受調查員詢問時雖供稱：係因為陳文憲出
    面協調才使被告丙○○返還 100萬元，伊向陳文憲表達感謝
    之意云云，然陳文憲於同日接受調查員詢問時確係證稱：「
    該電話是於餐會結束後，我與乙○○兩人間之通聯無誤，乙○○針對中午之宴客向我表示感謝之意，與選舉無關」、「
    主要是乙○○曾向我表示有機會可能要競選立法委員，我有
    表示會找人贊助其服務處助理的薪資費用，至於通話中『我
    們不必過去拿，人家就自己拿過來，這樣的架式看好不好啦
    』，係針對助理的薪資費用而言。」等語（見選他卷第61、
    62頁），且被告乙○○於原審對該部分之通聯亦供述：「（
    問：陳文憲的意思？）副議長沒有選上後，我有意願要參選
    立委，他過去有一些樁腳願意幫忙，他也在幫我籌募一些資
    金」、「（問：提示乙○○的調查局筆錄，妳說陳文憲順利
    促成丙○○將 100萬元還給妳，才打這通電話，妳當時是否
    這樣說的？）我不記得，當天精神狀況不好，當時老實說有
    些是設計過的問題。」等語（見原審卷第90、91頁），故不
    得因被告乙○○上開於調查局所為之供述，即認被告丙○○
    確有返還 100萬元予被告乙○○；(七)又台中市議會副議長第
    二輪投票開票結果，被告乙○○僅得21票，國民黨提名之陳
    天汶則以24票過半數當選，亦即若要勝過陳天汶，被告乙○○還須有 4票以上，簡言之，若果真有賄選買票行為，實不
    可能只行賄被告丙○○一人，足見並無賄選之情事存在等語
    ，為被告丙○○辯護。惟查：
  (一)被告丙○○於收受被告乙○○所交付之賄款，縱未明白表態
    於台中市議會副議長選舉時，會投票支持被告乙○○，然被
    告乙○○前往被告丙○○之住處，其目的即係尋求被告丙○○支持其競選台中市議會副議長，縱被告丙○○於收受被告
    乙○○所交付之款項時，未明白表示其意向為何，然衡諸一
    般經驗法則，被告丙○○此舉無異默示同意被告乙○○之請
    求，況被告兩人均屬台中市議員，對人情事故相當練達，雙
    方既明知被告乙○○之來意，自無庸為任何明示。至被告乙○○於原審雖曾供稱：「．．也不是丙○○議員向我要賄選
    的錢．．．我能夠體會丙○○議員的孩子都在國外唸書，負
    擔也相當重，其實那時我是好意，並不是選舉投票的對價．
    ．．」等語，然被告丙○○若確欲婉拒被告乙○○之請求，
    自無收受該筆款項之理，故被告乙○○於原審所述無非係為
    被告丙○○緩頰之詞，豈能因此即認被告丙○○並無接受賄
    選之意。
  (二)台中市第15屆第10次臨時會之起迄時間為 95年2月13日至17
    日，此雖有台中市議會96年8月13日中市議議字第096000188
    2號附卷可查（見本院上訴卷第99頁)。惟按人之記憶常隨時
    間之經過而漸趨模糊。被告乙○○於原審95年10月13日審理
    時雖證稱：「（問：妳跟丁○○借款 100萬元拿到丙○○家
    ，這次為何沒有事先聯絡丙○○後，再行前往？）沒有。因
    為議會開會中，我當面跟丙○○說我要去他家的時間」等語
    （見原審卷第91、92頁），然被告乙○○上開於原審所證，
    距離案發時已逾 7月，而被告乙○○有無交付賄款給被告丙○○、賄款金額多少、賄款來源為何、交付賄款之目的何在
    ？厥為本案關鍵所在，至被告乙○○究於何時、何地與被告
    丙○○相約，欲至被告丙○○住處交付賄款，此等細節事項
    被告乙○○難免因時間之經過而淡忘，且被告乙○○身為台
    中市議員，至議會開會為其主要之工作，是其於原審想當然
    爾證稱：是在議會開會時告訴被告丙○○要去他家之時間等
    語，亦不難想像，被告丙○○之選任辯護人於此枝微末節之
    問題，質疑被告乙○○就本案重要事項供證之真實性，亦不
    足採。雖被告乙○○於本院證稱：「（問：就被告丙○○說
    ，妳是在議會約定要拿錢給他，但是當時議會已休會，有何
    意見？）我尊重他說的話，我也不記得細節」等語（見本院
    更一審卷第130頁)，致本院無從明確認定被告乙○○究係於
    何時、在何地與被告丙○○約定，欲至被告丙○○之住處交
    付賄款，然此枝節事項，核與被告丙○○有無構成本案犯罪
    無關宏旨，自無從因此而解免被告丙○○之罪責。
  (三)證人張廖貴裕、陳文憲於原審95年10月13日審理時雖曾為如
    上之證詞（詳如前述），然由被告乙○○於聚餐後，與陳文
    憲間之上開電話通話內容，已足認被告張瑞德係在春山日本
    料理店交還該賄款無訛，自不得憑依張廖貴裕與陳文憲上開
    於原審所證（即或稱「不記得」、「沒有注意」、「沒有特
    別的印象」），而為有利於被告張瑞德之認定。又證人張廖
    貴裕於原審95年10月13日審理時證稱：「我去（春山日本料
    理店）之後，過了一段時間她（即乙○○）才到」等語，與
    被告乙○○於 95年4月25日在調查站時供稱：「當天張廖貴
    裕及他的朋友比較晚到（春山日本料理店）」等語不符。但
    查，張廖貴裕於原審所證，距離當時至春山日本料理用餐時
    已逾 6月，張廖貴裕是否能正確回憶起當日之細節已有可疑
    ，參以張廖貴裕於同日原審審理時，就當日參與餐會之人所
    坐之位置如何？各人座上有無擺放東西，均證稱「時間太久
    記不清楚」等語（見原審卷第100頁)，反觀被告乙○○係於
    用餐（96年4月6日)後之同年4月25日即於調查站為上開供述
    ，且當日用餐之主要目的即係為解決其與被告丙○○之糾紛
    ，其身為當事人且於事隔不到20日之時間即接受詢問，其當
    時就事件之記憶自較張廖貴裕為清晰，參以被告乙○○於原
    審證稱：「我不記得是張廖貴裕先到，還是我先到」等語（
    見原審卷第93頁），足見此部分之供述，應以被告乙○○於
    調查站所述為據。而依被告乙○○上開於調查站所述：「當
    時陳文憲、丙○○和我一起到春山日本料理店並進入包廂『
    入座後』，丙○○就把該裝有 100萬元現金的手提袋放在我
    的位子旁邊」等語觀之，相關當事人既已入座，被告丙○○
    豈會不知被告乙○○之座位何在。雖被告乙○○於原審曾證
    稱：「我到春山日本料理店的時候，丙○○已將紙袋上放在
    我的座位」等語（見原審卷第94頁），然當提示被告乙○○
    之調查站筆錄，再度訊問被告乙○○時，其於原審則證稱：
    「（問：依照乙○○調查站的筆錄，妳當時進去之後，丙○○才將裝有100萬元的袋子放在妳旁邊？)以筆錄為準。」等
    語（見原審卷第95頁），顯見有關此部分之陳述，被告乙○○最初於原審所證，亦因記憶模糊而誤為陳述，此部分亦應
    以其於調查站所述為準。而被告丙○○何以不在陳文憲之家
    中即將該 100萬元返還與被告乙○○，卻要攜至餐廳，純係
    被告丙○○自身之考量（可能於餐廳返還該 100萬元，有眾
    多人為證），並無適當與否之問題，更與本案無涉。而台中
    市警察局第一分局、第六分局係以超過保存期限為由，致無
    法提供路口監視劃面供法院參酌，此有台中市警察局第一分
    局 96年4月27日中分一偵字第0960013162號函、第六分局96
    年 4月23日六警偵字第0960013522號函在卷可查（見本院上
    訴卷第71、75頁），故上開函文亦無從作為有利於被告丙○○之認定。
  (四)按證據由法院自由判斷，故證人之證言縱令先後未盡相符，
    但法院本於審理所得之心證，就其證言一部分認為確實可信
    予以採取，原非法所不許（最高法院46年台上字第1155號判
    例要旨參照）。就被告乙○○以鑽戒向丁○○質借 100萬元
    之部分，被告乙○○於本院係證稱：「現在該顆鑽戒不在我
    這裡。我跟她（即丁○○）買這顆戒指時，沒有完全付清價
    款。因為我向她買鑽戒時，會跟她換來換去，所以沒有完全
    付清價款。因為我有跟她的互助會，而且又是結拜姊妹，她
    雖然有告訴我，這顆鑽戒的價值，但當時我們沒有講好要如
    何付錢。當時她說如果有錢的話可以先付10萬元、20萬元，
    也可以用會錢來抵。當時我沒有給她現金。我跟丁○○來往
    ，不像一般親兄弟明算帳，是隔一陣子才會帳。我跟她借錢
    ，都是拿現金，她也沒有要我質押東西，是我自己覺得要將
    戒指交給她，並不是同時交戒指同時給錢。後來我還她 100
    萬元時，也沒有將鑽戒拿來回」等語（見本院更一審卷第12
    8、129頁），而證人丁○○於本院則證稱：「我有賣單價超
    過 100萬元的鑽戒給乙○○，何時賣的、賣多少錢？因為時
    間太久已記不得了。我賣給乙○○的鑽戒是 5克拉的，我與
    乙○○經常有金錢來往，他有向我借過100萬元，借這100萬
    元，有無交付擔保品，因時間太久忘記了。她有說要把鑽戒
    拿過來，我忘記她有沒有拿過來，我是拿店裡面的現金借給
    乙○○，她有跟會，我們又是好朋友，所以買上開鑽戒的時
    候是分期付款，並不是 1次付清，我印象中是有還清，時間
    太久細節不記得了，那 5克拉鑽戒在我這裡，後來我把它賣
    掉了」等語（見本院更一審卷第130、131頁)，其2人就購買
    鑽戒時有無付清價款、借錢時是否以鑽戒為質押，彼此所供
    雖略有不符，但查被告乙○○、證人丁○○於本院97年7月3
    日出庭作證時，距離本案發生時已逾2年2月，渠等對事件之
    記憶難免因時間之經過而逐漸淡忘，參以證人丁○○於本院
    就該事件之細節部分屢稱：「太久記不得了」、「沒有印象
    」、「但不記得何時」、「時間太久，細節記不得」、「我
    忘記了，這已經很多年」等語（見本院更一審卷第130、131
    頁），亦可得明證。然被告乙○○、證人丁○○就該事件之
    重要情節（即被告乙○○曾向丁○○購買 5克拉之鑽戒，該
    100萬元係以現金交付，後被告乙○○分2次，每次各50萬元
    ，將該100萬元返還丁○○)所述核屬一致，豈能因渠等兩人
    就細節部分之供述略有不符，即全盤否認被告乙○○、證人
    丁○○上開所證之真實性。又證人丁○○係於 95年4月25日
    15時30分至同日16時20分，被告乙○○則係於同日10時30分
    至同日19時5分許，分別在調查站接受詢問（見選他卷第9至
    11、26至39頁），而渠等兩人於調查站所供述之情節亦相符
    合，況當時丁○○於調查站接受詢問時，並未隨身攜帶其華
    南銀行民族分行之帳戶資料，若被告乙○○確無向其借款，
    並分 2次償還，其於調查站所為之供述，又如何能與其上開
    帳戶之存款資料相符（見本院更一審卷第95頁丁○○之華南
    商業銀行民族路分行帳戶明細），由此益徵被告乙○○、證
    人丁○○就上開 100萬元之借與還所證，確屬真實無誤。至
    於選任辯護人質疑：於 95年2月間，丁○○的存款餘額為負
    200 多萬元，丁○○豈可能無息借款予被告乙○○，且被告
    乙○○若確於 95年4月6日收受被告丙○○所返還之100萬元
    ，亦應馬上返還予丁○○，豈會遲至95年4月12、13日，分2
    次返還云云，事涉被告乙○○與證人丁○○之交情及自身對
    資金運用之考量，核與本案無關。
  (五)被告乙○○於95年4月6日，曾以電話與陳文憲通聯，渠等兩
    人在調查站就通聯內容所為之陳述雖不相符合（詳如前述）
    ，然參酌被告乙○○與陳文憲於95年4月6日13時50分許該次
    通聯之其餘對話內容：「憲：我們不必過去拿，人家就自己
    拿過來，這樣的架式看好不好啦。莊：對，他也很厲害啦，
    看人也．．．不過我告訴你．．，總而言之我也算很厲害，
    我懂得找陳先生嘛，對不對．．．我找『緊繃仔』（即陳文
    憲之綽號）出面解決這件事情，這樣總說我最厲害對不對。
    陳：如果我敢出面，大家個性應該都知道，如果知道我的人
    ，我講了．．．就是這樣而已，如果不．．．大家就是翻臉
    ，沒有什麼理由啦，我跟人家講絕對不會把人家鴨霸，合理
    的．．．要的話算你尊我我以後欠你一個人情，如果不要大
    家就拼了，拼了就不要談情份，沒理由的就對，我要跟你怎
    麼樣就不需要有．．．。莊：嗯，對啊，他也眼睛亮亮的啦
    。陳：不然後面會發生什麼事情他大概也會清楚啦。」等語
    （見選他卷第43頁），足見被告乙○○與陳文憲上開對話之
    意旨，應係陳文憲出面為被告乙○○解決糾紛後，被告乙○○撥打電話給陳文憲，向陳文憲道謝，並稱自己懂得找陳文
    憲出面解決糾紛，實為明智之舉，而陳文憲亦自誇其確具有
    調解糾紛之能力，顯與陳文憲於調查站證稱：「主要是乙○○曾向我表示有機會可能要競選立法委員，我有表示會找人
    贊助其服務處助理的薪資費用，至於通話中『我們不必過去
    拿，人家就自己拿過來，這樣的架式看好不好啦』，係針對
    助理的薪資費用而言。」等語，不相符合。況被告乙○○當
    時甫當選台中市議員，且距離立法委員之選舉尚有很長之一
    段時間，而雙方之對話內容亦無談及立法委員選舉之事，足
    徵陳文憲於調查站就此部分所證及被告乙○○嗣於原審上開
    所證，要屬事後迴護、卸責之詞，不足採信，乙○○此部分
    於調查站所證，自較其於原審所供具有可信性，且為證明被
    告丙○○犯罪事實存否所必要，自有證據能力，足以作為本
    院之證據。
  (六)至於被告乙○○為何只有行賄被告丙○○，而未及其他議員
    ，依被告乙○○於調查站所供：「除了丙○○以外，允諾支
    持我的議員均是基於和我的情誼而把票投給我」等語，故被
    告乙○○何以會行賄被告丙○○自有考量，被告丙○○之選
    任辯護人辯稱：若果真有賄選買票行為，實不可能只行賄被
    告丙○○一人云云，顯無所據。
  (七)被告丙○○之選任辯護人上開所辯，核與事證尚有未合，均
    不足採信。
四、被告丙○○之選任辯護人雖聲請：(一)勘驗上開通訊監察譯文
    之內容；(二)調閱被告乙○○及證人丁○○於調查局製作筆錄
    之錄音、錄影帶，以查明被告乙○○有無支付 100萬元予被
    告丙○○，及被告丙○○有無返還該款項予被告乙○○等情
    。經查：
  (一)有關本案之通訊監察譯文，於本院向調查局函調錄音光碟，
    經被告丙○○之選任辯護人拷貝後自行勘驗結果，認錄音光
    碟之內容核與上開通訊監察譯文相符等情，有法務部調查局
    台中市調查站97年3月17日中廉字第09760002150號函附卷可
    查（見本院更一審卷第38頁），並經被告丙○○之選任辯護
    人於本院陳明在卷（見本院更一審卷第47頁反面、第75頁反
    面），本院自無再行逐字勘驗之必要。
  (二)被告乙○○確有向丁○○借得 100萬元，並將該筆款項交予
    被告丙○○以為賄選之代價，嗣被告丙○○返還該 100萬元
    後，被告乙○○已將該筆款項，分 2次、每次各50萬元返還
    予丁○○等情，除據被告乙○○、丁○○於調查站陳述在卷
    外，並經被告乙○○於偵查、原審及本院（見選他卷第 104
    頁，原審卷第85、86、90頁，本院更一審卷第129頁)；證人
    丁○○於偵查及本院（見選他卷第37、38頁，本院更一審卷
    第131頁)分別證述在卷，且渠等兩人於調查站所述確係出於
    自由意志，亦據被告乙○○於原審、證人丁○○於本院陳明
    在卷（見原審卷第91頁、本院更一審卷第132頁)，是被告乙○○、證人丁○○就此部分所述，已甚為明確，本院認無調
    閱渠等兩人於調查局製作筆錄之錄音、錄影帶之必要。至被
    告乙○○之選任辯護人於 96年9月18日在本院上訴審時，雖
    曾具狀為被告乙○○辯稱：本案並無其他證據足以證明被告
    乙○○自白曾交付 100萬元之賄款予被告丙○○確屬真實等
    語（見本院上訴審第106至109頁之刑事辯護意旨狀），觀之
    該辯護意旨狀，被告乙○○並未否認有交付 100萬元之賄款
    予被告丙○○，被告丙○○之選任辯護人稱：被告乙○○於
    96 年9月18日之辯護狀亦否認曾交款與被告丙○○云云（見
    本院更一審卷第103頁)，自屬無據，附此敘明。
五、核被告乙○○所為，係犯公職人員選舉罷免法第90條之2第1
    項之對於有投票權之人交付賄賂，而約其投票權為一定之行
    使罪；被告丙○○所為，係犯同法條第 2項之有投票權之人
    收受賄賂，而許其投票權為一定之行使罪。被告乙○○於偵
    查中即自白本件犯行，有該偵訊筆錄在卷可稽（見選他卷第
    31、32頁），應依公職人員選舉罷免法第90條之2第6項之規
    定，減輕其刑。又查被告丙○○於83年間，曾犯瀆職罪，經
    臺灣高等法院臺中分院判處有期徒刑 6月確定，於90年6月8
    日執行完畢，有臺灣高等法院被告前案紀錄表在卷可按，其
    於受有期徒刑執行完畢後， 5年以內再犯本件有期徒刑以上
    之罪，應依刑法第 47條第1項之規定論以累犯，並加重其刑
    （被告丙○○不論依修正前刑法第47條，或修正後刑法第47
    條第 1項規定，均構成累犯，對被告丙○○而言並無有利或
    不利之情形，自不生新舊法比較之問題，應逕依修正後刑法
    第47條第1項之規定論以累犯)。原審關於被告丙○○部分，
    以其事證明確，適用公職人員選舉罷免法第90條之2第2項、
    第 98條第3項之規定，論處其罪，並依累犯之規定，加重其
    刑，認事用法，核無違誤，且審酌被告丙○○犯行所生之危
    害、犯後飾詞卸責，未見悔意等一切情狀，而量處有期徒刑
    3年6月，褫奪公權 5年，認事用法並無不合，量刑亦屬妥適
    ，被告丙○○上訴意旨猶執前詞指摘原判決不當，為無理由
    ，應予駁回（至於原審判決引用修正前刑法第47條之規定，
    固與最高法院95年度第21次刑事庭會議決議見解有違，但參
    照該決議「如逕行適用行為時法，因結果並無不同，對判決
    不生影響，上訴審毋庸撤銷改判」之意旨，原審判決未適用
    修正後刑法第 47條第1項之累犯規定，而援引修正前刑法第
    47條之規定，固欠允洽，但尚不構成撤銷改判之理由）；就
    被告乙○○部分，原審認其罪證明確，予以論罪科刑，固非
    無見，但查：(一)按有關緩刑及褫奪公權部分，應適用裁判時
    之法律，無庸為新舊法之比較（最高法院 95年第8次刑庭會
    議紀錄、96年台抗字第520號裁定意旨參照)，原審就褫奪公
    權之部分為新舊法之比較適用，即有未當；(二)中華民國96年
    罪犯減刑條例已於 96年7月16日生效，被告乙○○犯罪時間
    係96年4月24日以前，所犯之罪經宣告之刑期未逾有期徒刑1
    年 6月，合於減刑條件，原審未及適用上開減刑條例之規定
    予以減刑，亦有未洽；(三)按應沒收之物，雖不論有無扣案均
    應宣告沒收，惟對於未扣案者，除有如全部或一部不能沒收
    時，應予追繳，或追徵其價額或以其財產抵償之特別規定外
    ，以仍屬存在者，始得宣告沒收，對已不存在之物，即無從
    宣告沒收。公職人員選舉罷免法第90條之2第4項前段規定：
    預備或用以行求期約或交付之賄賂，不問屬於犯人與否，沒
    收之。其所謂預備用以行求期約或交付之賄賂，以該賄賂仍
    屬存在，始得據以宣告沒收（最高法院97年台上字第466 號
    判意旨參照)。查被告乙○○於取回交付予被告丙○○之100
    萬元賄款後，已分 2次償還丁○○等情，已詳如前述，則該
    100 萬元並未扣案，且已償還丁○○，而未在被告乙○○持
    有中，況丁○○對本件行賄之事又不知情，故就被告乙○○
    而言，前述行賄之 100萬元，已因其返還予丁○○，而歸屬
    於丁○○所有，該 100萬元之行賄款項，就被告乙○○而言
    ，已不復存在，原審就被告乙○○之部分諭知沒收已不存在
    之該 100萬元，亦有未合。被告乙○○上訴意旨空言指摘原
    審判決量刑過重部分，雖無理由，但其指摘原審諭知沒收該
    100 萬元，顯有違誤部分，即有理由，且原判決又有上開其
    他可議之處，自應由本院將原判決關於被告乙○○部分撤銷
    改判。爰審酌被告乙○○犯後坦承犯行態度良好，深具悔意
    ，其為求勝選，不擇手段，所為足以敗壞選風影響選舉之公
    平，對民主制度戕害非淺等一切情狀，量處如主文所示之刑
    ，並依公職人員選舉罷免法第 98條第3項之規定，併予宣告
    褫奪公權3年，另依中華民國 96年罪犯減刑條例第2條第1項
    第3款、第7條、第14條之規定，就所宣告之刑及褫奪公權部
    分均予以減刑2分之1。查被告乙○○前未曾故意犯罪受有期
    徒刑以上刑之宣告，有臺灣高等法院被告前案紀錄表在卷可
    按，其犯後已坦承犯行，經此次教訓當知所警惕，信無再犯
    之虞，本院認對其所宣告之刑以暫不執行為適當，併予宣告
    緩刑3年，以啟自新。
據上論斷，應依刑事訴訟法第368條、第369條第1項前段、第364
條、第299條第1項前段，公職人員選舉罷免法第90條之2第1項、
第6項、第98條第3項、刑法第2條第1項前段、第11條、第37條第
2項、第74條第1項第1款，判決如主文。
本案經檢察官甲○○到庭執行職務。
中    華    民    國    97    年    7    月    17    日
            刑事第十庭    審判長法  官  林  照  明
                                法  官  林  欽  章
                                法  官  蔡  名  曜
上列正本證明與原本無異。
如不服本判決應於收受送達後10日內向本院提出上訴狀，其未敘
述上訴之理由者並得於提起上訴後10日內向本院補提理由書（均
須按他造當事人之人數附繕本）。
                                書記官  劉  恒  宏
中    華    民    國    97    年    7     月    23    日
附錄論罪科刑實體法條文：
公職人員選舉罷免法第90條之2
直轄市、縣 (市)議會議長、副議長、鄉 (鎮、市)民代表會主席
及副主席之選舉，對於有投票權之人，行求期約或交付賄賂或其
他不正利益，而約其不行使投票權或為一定之行使者，處3年以
上10年以下有期徒刑，得併科新臺幣2百萬元以上2千萬元以下罰
金。
前項之選舉，有投票權之人，要求期約或收受賄賂或其他不正利
益，而許以不行使其投票權或為一定之行使者，亦同。
預備犯前二項之罪者，處1年以下有期徒刑。
預備或用以行求期約或交付之賄賂，不問屬於犯人與否，沒收之
。
犯第2項之罪者，所收受之賄賂沒收之。如全部或一部不能沒收
時，追徵其價額。
犯第1項、第2項之罪，於犯罪後六個月內自首者，減輕或免除其
刑；因而查獲候選人為正犯或共犯者，免除其刑。在偵查中自白
者，減輕其刑；因而查獲候選人為正犯或共犯者，減輕或免除其
刑。


司法院資訊處製作；財團法人民間司法改革基金會備份。
